【裁判字號】    98,訴,65
【裁判日期】    990205
【裁判案由】    排除侵害
【裁判全文】
臺灣屏東地方法院民事判決                98年度訴字第65號
原      告  行政院農業委員會林務局屏東林區管理處
法定代理人  戊○○
訴訟代理人  郭正鵬律師
            尤挹華律師
被      告  乙○○
訴訟代理人  邱芬凌律師
上列當事人間請求排除侵害事件，本院於民國99年1 月25日言詞
辯論終結，判決如下：
    主  文
被告應將坐落屏東縣恆春鎮○○○段一四五四地號土地上如附圖
所示斜線部分面積一八九點六平方公尺、同段一四四九地號土地
上如附圖所示斜線部分面積一二七點三平方公尺、同段一四五○
地號土地上如附圖所示斜線部分面積三點六平方公尺，面積合計
三二○點五平方公尺之地上物拆除，並將上開土地騰空返還原告
。
被告應自民國九十八年十一月十二日起至返還原告第一項所示土
地之日止，按年給付原告新台幣貳仟柒佰貳拾伍元。
訴訟費用由被告負擔。
本判決得假執行。
    事實及理由
一、按訴狀送達後，原告不得將原訴變更或追加他訴，但有擴張
    或減縮應受判決事項之聲明之情形者，不在此限，民事訴訟
    法第255 條第1 項第3 款定有明文。本件原告起訴原請求被
    告將坐落屏東縣恆春鎮○○○段1454地號土地上面積合計30
    4 平方公尺之建物拆除並將土地騰空返還原告，及應自民國
    96年11月22日起至返還土地之日止，按年給付原告新台幣（
    下同）25,050元之賠償金。嗣更正聲明如主文第1 、2 項所
    示，核其性質，係分別就請求返還之土地面積及應給付原告
    之賠償金為擴張及減縮應受判決事項之聲明，自應准許。
二、原告主張略以：
  (一)原告所管理之恆春事業區第35林班地，經土地總登記後編定
    為屏東縣恆春鎮○○○段1454、1449、1450地號土地（下稱
    系爭土地），再依據最高法院51年台上字第2680號判例「國
    有財產撥給各地國家機關使用者，名義上雖仍為國有，實際
    上即為使用機關行使所有人之權利，故本院對於是類財產，
    向准由管領機關起訴，代國家主張所有權人之權利。」所示
    意旨，原告自得本於合法管理機關，行使對於系爭土地之管
    理權。
  (二)恆春事業區第35林班地其中30平方公尺部分係原告以暫准租
    地方式，將土地放租於被告，雙方並訂立「國有森林用地暫
    准使用租賃契約書」（下稱系爭租賃契約），租期至99年12
    月31日為止，詎被告竟濫行擴建並經營民宿，經原告巡視員
    多次勸告，請被告拆除、搬離並回復原狀，均置之不理，分
    別有原告於96年9 月28日春業字第0966612032號函及96年10
    月9 日春業字第0966612144號函可憑，故不得已原告只好於
    96年11月20日以恆春南門郵局第59號存證信函通知被告終止
    租約，被告並於96年11月21日接獲存證信函，雙方既無租約
    關係，原告自得依民法第767 條及民法455 條之規定，請求
    被告將無權占用之系爭土地返還原告。
  (三)系爭租賃契約終止後，被告無權占用系爭土地經營民宿，故
    被告無權占有他人土地，可能獲得相當於租金之利益，此為
    社會通常之觀念，原告亦得依不當得利法律關係請求被告自
    系爭租賃契約終止後至實際返還土地之日止，所受相當於租
    金之不當利益。又依據系爭租賃契約第17條規定，租金係以
    鄰近恆春鎮○○○段1465地號土地公告地價年息5%計算，而
    該地96年公告地價每平方公尺為170 元，乘以被告占用系爭
    土地面積為320.5 平方公尺，再乘以5%，被告無權占有系爭
    土地受有相當於租金之不當利益每年即應為2,725 元。
  (四)對被告抗辯後所為之陳述：被告自77年8 月15日承受前手黃
    炳中與原告之租約以來，歷經3 次換約，每一次續約兩造所
    明示合意之租賃面積及範圍一直都是0.0030公頃（即30平方
    公尺），從未有任何變更，兩造既然於歷次書面契約中都明
    白表示承租面積為30平万公尺，即不可能有其他相反之意思
    表示。否則，若如被告所稱原告有默認同意其於超出30平方
    公尺面積以外使用土地之情事，那麼兩造何不在歷次換約時
    直接載明於契約，以免日後爭議？原告從未以明示或默示之
    方式同意被告得於系爭租賃契約所定30平方公尺面積以外使
    用系爭土地。至於被告所稱，歷次換約原告都沒有要求其拆
    除超過30平方公尺面積以外的建物或地上物一事，應係勘查
    人員未於締約實行勘查時嚴格把關，且未將實際狀況核實回
    報原告所致，但尚不能因此就認為原告有默示同意被告就超
    過系爭租賃契約所定30平方公尺面積以外使用系爭土地之事
    實，且縱如被告所稱其承受前手租約後並無擴建之情形，但
    被告超出承租範圍使用系爭土地之行為，亦無正當權源，而
    屬無權占有，依系爭租賃契約第6 條第6 款規定：「承租人
    擅自擴大使用面積或損害附近竹木時」，原告亦得終止契約
    。
  (五)基上，被告擅自擴大使用面積及擴建並經營民宿，已違反系
    爭租賃契約第6 條第6 款及第9 條規定，原告自有權終止系
    爭租賃契約，請求被告將無權占有之系爭土地返還原告，並
    請求租賃契約終止後，至被告返還土地之日止，所受相當於
    租金之不當利益等語。並聲明：如主文第1 、2 項所示。
三、被告抗辯略以：系爭土地係前手黃炳中向林務局承租蓋用房
    屋，被告之父親於73年間向前手黃炳中以100,000 元受讓取
    得並於77年8 月15日與原告訂立租約，被告即援用前手所交
    付之房屋使用，期間歷經3 次換約並未有擴建或增建、改建
    ，僅後來將二層樓年久失修破舊之鐵皮屋拆除，粉刷門牆並
    修飾景觀而已。又被告於92年10月聲請續租時，原告到場會
    勘認為超出承租範圍而要求被告拆除，被告即依指示範圍拆
    除，原告認為無違約始准被告續約，依原告93年2 月11日春
    業字第432 號函，原告當時認定「附圖示之外牆」部分並未
    增建，此由原告於刑事案件中93年2 月23日所提之報告書內
    附有原告認定拆除完畢之照片與目前之建物完全相符，僅現
    在外觀有修飾海浪造型之不同而已，自此被告即未再擴建，
    因該房屋之範圍為歷年來之租用實際使用範圍，故原告允為
    續租，而被告自93年依原告指示拆除增建部分，自此即未再
    有任何違約或擴建。又系爭租賃契約所定承租面積雖為30平
    方公尺，惟數十年來被告所購得之建物面積原本即逾承租面
    積，原告歷經3 次換約亦同意依原有面積使用，甚於93年要
    求拆除增建之地上物，亦未要求拆除原來使用之範圍，僅要
    求拆除外圍被告擬防止風浪侵襲而修建之部分，顯見原告亦
    認同並默認被告承租使用範圍為現況，僅契約未予繪測實際
    面積，原告既同意被告使用現況，從未要求拆除，現況自93
    年以後即未再增建，原告竟以被告違約為由終止租約，顯有
    違誠信原則，故原告終止系爭租賃契約並不合法等語。並聲
    明：原告之訴駁回。
四、原告主張兩造訂有系爭租賃契約，系爭土地為由原告管理之
    國有土地，且原告曾於96年11月20日以存證信函表示終止系
    爭租賃契約，被告並於96年11月21日收受該存證信函之事實
    ，業據原告提出系爭租賃契約書、系爭土地登記謄本、存證
    信函暨收件回執影本各1 份為證，復為被告所不爭執，自堪
    憑信。惟原告請求被告應返還占用之系爭土地並至實際返還
    土地之日止按年給付原告相當於租金之不當利益2,725 元，
    則為被告所否認，並以前詞置辯，是本件應予審酌者為：(1)
    原告終止系爭租賃契約是否合法？(2)如原告終止系爭租賃契
    約合法，原告得併請求相當於租金之不當得利數額為何？經
    查：
  (一)系爭租賃契約係因被告於91年1 月16日因舊租約到期申請辦
    理續約，經原告派員勘查後，認被告承租土地之建物面積達
    63.75 平方公尺，超過承租面積30平方公尺，要求被告恢復
    原狀，被告嗣將建物超出承租面積部分拆除，經原告於92年
    10月派員勘查後，始獲准續租等情，此有被告之申請書、原
    告准予續約之相關函文在卷可稽（本院卷第32頁至第39頁）
    ，而依上開被告91年1 月16日申請書及92年10月15日申請書
    及理由書，其上均已載明被告所承租恆春事業區第35林班地
    面積為0.0030公頃（即30平方公尺），且依原告恆春工作站
    91年1 月31日91春業字第340 號函通知被告恢復原狀之函文
    ，亦明示被告建物面積63.75 平方公尺即已超過承租面積，
    是以原告於92年10月31日以屏政字第0926111383號函准予續
    約時，堪認被告於獲准續約時業已知悉所承租之使用範圍僅
    為30平方公尺。然系爭土地由被告占用搭蓋房屋及舖設水泥
    作廣場使用之面積合計竟達320.5 平方公尺，業經本院於98
    年6 月2 日會同屏東縣恆春地政事務所測量人員履勘屬實，
    並製有勘驗筆錄與複丈成果圖各1 份附卷可參，是被告占用
    系爭土地之面積業已超過系爭租賃契約所定30平方公尺10倍
    有餘之事實，應堪認定。本院刑事庭97年度簡字第1315號刑
    事判決犯罪事實欄認定被告自94年4 月底起至94年7 月底止
    ，未經林務局之同意，擴大使用面積而擅自違規修建鋼筋水
    泥屋、鐵皮屋各1 棟及鋪設水泥地廣場、花圃，占用面積達
    0.030611公頃，超出承租使用面積達0.027611公頃，有該刑
    事卷宗可參，是於被告使用系爭土地面積超過系爭租賃契約
    所定之範圍內，亦同本院上開之認定。至被告抗辯係援用前
    手所交付之房屋使用，並未擴大使用範圍一節，惟被告於獲
    准續約時業已知悉所承租之使用範圍僅為30平方公尺，然竟
    占用系爭土地面積達320.5 平方公尺，已如前述，被告復未
    能舉證已獲原告同意擴大使用面積，自屬違反系爭租賃契約
    第6 條第6 款有關擅自擴大使用面積之約定，故原告主張有
    權依系爭租賃契約第6 條第6 款約定終止契約一情，應堪採
    信。
  (二)被告抗辯自93年依原告指示拆除增建部分，自此即未再有任
    何擴建一節，雖經證人丁○○證稱：從91年航照圖判讀現場
    雖有不明結構物，但到93、94年航照圖已經看不出來，而從
    航照圖無法判讀房屋結構及材料，且航照圖受飛行高度影響
    ，會有誤差，無法計算房屋面積之增減等語（本院98年11月
    12日言詞辯論筆錄），充其量僅能證明被告於91年間所搭蓋
    之地上物業經拆除，惟系爭租賃契約係因被告將建物超出承
    租面積部分拆除後，經原告於92年10月派員勘查後，始獲准
    續租，詳如前述，自無從證明被告於93年依原告指示拆除增
    建部分，自此即未再有任何擴建之情事。次查，證人甲○○
    證述：我於93年2 月23日所寫有關被告違規濫建房舍案已自
    行拆除完畢之報告（本院卷第45頁）最主要是要被告拆除新
    興建之外牆，到94年勘查時，發現被告又有增建、擴建的現
    象等語、證人丙○○證稱：我於93年2 月23日所寫有關被告
    違規濫建房舍案已自行拆除完畢之報告（本院卷第45頁），
    是因為發現被告興蓋圍牆，要求被告拆除，該份報告僅指外
    牆拆除完畢，並非指被告占用面積已全部拆除完畢，當時我
    有要求被告父親必須全部拆除，但他說需要時間並答應要拆
    ，我是基於信任，所以才回報已經拆除，而且93年勘查時被
    告房屋並未如97年之現場照片（本院卷第16頁）有增建鐵皮
    屋等語（參本院98年12月21日言詞辯論筆錄），佐以本件經
    內政部簡太郎常務次長關切發函詢問原告，經原告回復略謂
    ：「…本案原承租面積0.0030公頃並無磚塊鋼材增建地部分
    ，現今則增建磚塊鋼材部分（如圖示之外牆）面積為0.0057
    公頃確有擴建情形且亦無提出聲請，與張君（即被告）所稱
    僅為更換塑膠透明板不符…」（見本院卷第44頁），足認被
    告於續約後之93年間又有擴建違規情事，經原告通知拆除外
    牆後，復又增建鐵皮屋之事實。再參以被告所提93年違規改
    善後照片及97年違規現場照片（本院卷第122 頁），明顯可
    見房屋窗台外推，外觀與93年違規改善後之形狀不同，且被
    告亦自承：房屋外觀修飾成海浪造型等語，亦足認被告確有
    整修房屋外觀之行為，自難謂被告整修房屋外觀之行為非屬
    系爭租賃契約第9 條所定：「…非經出租機關之核准不得將
    其承租地內之房屋進行改建增建擴建或其他變動等行為…」
    ，故被告於93年違規改善後，未經原告核准又增建鐵皮屋及
    變動房屋外觀，自屬違反系爭租賃契約第9 條約定，是原告
    主張被告有擅自擴建，其有權依系爭租賃契約第9 條約定終
    止契約一情，應屬有據。
  (三)綜上，被告既有擅自擴大使用面積及擴建之事實，原告依系
    爭租賃契約第6 條第6 款及第9 條約定，自有權終止系爭租
    賃契約。又原告係於96年11月20日以存證信函通知被告表示
    終止系爭租賃契約，被告並於96年11月21日收受存證信函，
    系爭租賃契約於斯時既經終止，被告繼續占有系爭土地即無
    合法權源，原告依民法第767 條第1 項規定請求被告拆除無
    權占有系爭土地上之地上物並將土地返還原告，即屬有據。
    末查，按無法律上原因而受利益，致他人受損害者，應返還
    其利益。雖有法律上原因，而其後已不存在者，亦同，民法
    第179 條定有明文。又無權占有他人土地，可能獲得相當於
    租金之利益為社會通常之觀念（最高法院61年台上字第1695
    號判例參照）。本件被告無權占用系爭土地如附圖所示斜線
    部分面積合計320.5 平方公尺，致原告無法使用收益，則依
    社會通常觀念，被告獲有相當於租金之不當得利，並因此致
    原告受有無法使用收益該土地之損害，原告自得本於不當得
    利之法律關係請求返還相當於租金之不當得利。本院審酌系
    爭租賃契約第17條已約定租約係以恆春鎮○○○段1465地號
    土地公告地價年息5%計算，而該地96年公告地價每平方公尺
    為170 元，有屏東縣恆春地政事務所98年12月29日屏恆地三
    字第0980008018號函在卷可證（本院卷第171 頁），則原告
    主張被告無權占有系爭土地受有相當於租金之不當利益每年
    應為2,725 元【計算式：320.5 ×170 ×5%＝2,725 元（小
    數點以下無條件進位）】，應屬適當，故原告聲明請求被告
    於系爭租賃契約終止後，自98年11月12日起至返還原告上開
    系爭土地之日止，按年給付原告2,725 元，即應准許。
五、綜上所述，原告依據民法第767 條第1 項及第179 條規定請
    求被告應將系爭土地如附圖所示斜線部分面積合計320.5 平
    方公尺之土地，其上之地上物拆除，並將土地返還原告及自
    98年11月12日起至返還上開土地之日止，按年給付原告2,72
    5 元，為有理由，應予准許。
六、本件判決所命被告給付之價額未逾500,000 元【320.5 ×1,
    500 元（系爭土地公告現值）＝480,750 元】，爰依民事訴
    訟法第389 條第1 項第5 款規定，併依職權宣告假執行。
七、本件判決基礎已臻明確，兩造其餘之攻擊防禦方法及舉證，
    核與判決無影響，爰不一一論列，併此敘明。
八、訴訟費用負擔之依據：民事訴訟法第78條。
中    華    民    國    99    年    2     月    5     日
                        民事第二庭  法  官  陳威宏
正本係照原本作成。
如不服本判決，應於收受送達後20日內向本院提出上訴書狀，其
未表明上訴理由者，應於提出上訴後20日內向本院補提理由書狀
（均須按他造當事人之人數附繕本）。
中    華    民    國    99    年    2     月    6     日
                                    書記官  陳勃諺

司法院資訊處製作；財團法人民間司法改革基金會備份。
